【裁判字號】    97,訴,810
【裁判日期】    980113
【裁判案由】    所有權移轉登記
【裁判全文】
臺灣板橋地方法院民事判決               97年度訴字第810號
原      告  辰○○
            寅○○
            丑○○
            丁○○
            戊○○
            己○○
            庚○○
前列七人共同
訴訟代理人  王建中律師
被      告  子○
            丙○○○
前列二人共同
訴訟代理人  郭惠吉律師
上列當事人間請求所有權移轉登記事件，經本院於民國97年12月
23日言詞辯論終結，判決如下：
    主  文
原告之訴駁回。
訴訟費用由原告負擔。
    事實及理由
一、原告主張：
    (一)兩造之被繼承人卯○○於民國96年3 月3 日死亡，原告辰
      ○○、寅○○、丑○○為卯○○之子女，原告丁○○、戊○○、己○○、庚○○為卯○○之女簡秀梅之子女（簡秀
      梅業已死亡），被告子○則為卯○○之配偶，被告丙○○○則係卯○○之養女。坐落台北縣中和市○○段835 地號
      權利範圍八分之一之土地，及其上台北縣中和市○○段
      288 建號及289 建號，即門牌號碼台北縣中和市○○路51
      號4樓 及51號權利範圍全部之建物，係卯○○之遺產，依
      法應由繼承人全體公同共有，詎被告子○及丙○○○竟盜
      用卯○○之印鑑章、印鑑證明書及以向地政機關謊稱權狀
      遺失等方式（此等偽造文書、詐欺等犯行業經原告辰○○
      依法提出告訴，現繫屬於板橋地檢署96年度他字第3372號
      偵查中），於96年3 月9 日以贈與為原因，分別將訴之上
      開房地分別移轉登記為被告子○及丙○○○所有。
    (二)按前開房地向地政機關辦理移轉登記送件之日期為96年3
      月9 日，嗣後分別登記予被告子○及丙○○○之登記日期
      為96年3 月12日，此有前開兩筆係爭不動產之土地登記申
      請書、建物登記謄本可稽。無論送件日期、抑或所有權移
      轉登記日期均係在卯○○死亡日期（96年3 月3 日）之後
      ，故該房地為卯○○之遺產無訛，應為兩造公同共有。詎
      被告竟私自以贈與之名義，在卯○○死亡後，將系爭不動
      產分別移轉登記於其名下，業已侵害原告就各該不動產之
      公同共有權，爰此，基於繼承之公同共有關係，請求被告
      應將系爭房地所有權移轉登記予兩造公同共有。
    並聲明：(一)被告子○應將臺北縣中和市○○段835 地號土地
    所有權權利範圍八分之一，及坐落臺北縣中和市○○段288
    建號即門牌號碼臺北縣中和市○○路51號4樓房屋所有權全
    部，於96年3 月12日經台北縣中和地政事務所以夫妻贈與為
    原因之所有權移轉登記予以塗銷。(二)被告丙○○○應將臺北
    縣中和市○○段835 地號土地所有權權利範圍八分之一，及
    坐落臺北縣中和市○○段289 建號即門牌號碼臺北縣中和市
    ○○路51號房屋所有權全部，於96年3 月12日經台北縣中和
    地政事務所以贈與為原因之所有權移轉登記予以塗銷。
二、被告則以：
    (一)系爭2 筆房地為卯○○生前即已分別贈與被告丙○○○及
      被告子○，就此除有卯○○在土地登記申請書第1 頁親自
      簽名、蓋手印及在土地所有權贈與移轉契約書、建築改良
      物所有權贈與移轉契約書應蓋章處親蓋手印可稽，並有證
      人癸○○證述「我就將要移轉的書類給簡老先生簽字、蓋
      指模，我有核對簡老先生的身份」等語可證外，並蓋用有
      卯○○之印鑑章，凡此均足以證明贈與契約之真正。蓋被
      告子○於年近20歲時即與卯○○同住迄至卯○○過世，2
      人共同生活期間超過65年，就此有戶籍登記申請之申請書
      及戶籍謄本等資料可稽。被告丙○○○則於出生40多天後
      即與卯○○及被告子○同住。除了在被告丙○○○讀小學
      時，卯○○曾在外作生意無法朝夕共處外，童年時期多數
      與兩人緊密相連，襁褓之情深植於心。43年3 月27日卯○○正式收養被告丙○○○為養女，自此無論工作、結婚、
      生子均與卯○○、被告子○一起生活互相照顧。雖於73年
      6 月間以後迄至卯○○過世期間，卯○○與被告子○未與
      被告丙○○○家人同住，但被告丙○○○一家人均就近照
      應他們二老的生活起居、準備三餐，有時係卯○○等二老
      前來被告丙○○○家用餐，多數則是由被告丙○○○家人
      親自將食物送到二老住處供他們享用，事親至孝，二十多
      年來如一日，街坊鄰居均有目共睹。卯○○生前與被告子
      ○、丙○○○一家人關係密切，可見一般。卯○○在生前
      將系爭2 筆房地贈與被告子○及丙○○○，乃其老人家之
      一片心意且為人之常情。又依土地及建物謄本顯示，原在
      卯○○名下之財產，以贈與為登記原因而移轉過戶予原告
      辰○○及其子簡登洋、簡智洋及簡銘洋之不動產，僅以土
      地公告現值及房屋課稅現值合計即高達新台幣（下同）
      1,900 多萬元之多。反觀本件卯○○贈與被告子○、丙○○○之系爭2 筆房地，其價值合計僅約470 餘萬元，卯○○將其一部分之財產在生前贈與被告子○、丙○○○，並
      無任何可議之處。
    (二)系爭2 筆房地為卯○○生前即已分別贈與被告丙○○○及
      被告子○，而系爭南山路51號1 樓及4 樓產權及景華段第
      835 地號土地持分二分之一早於96年1 月卯○○生前即已
      交待由其舊識多年的代書協同辦理預告登記予第三人乙○○，之後卯○○於96年3 月2 日在證人癸○○代書面前親
      自在移轉登記所需文件上簽名及蓋手印，且相關文件均蓋
      用印鑑章，申請核稅也在卯○○君生前即已送件，則系爭
      房地二筆之贈與契約在卯○○君生前即已成立，應無疑義
      。依土地登記規則第102 條第1 項「土地權利移轉、設定
      ，依法須申報土地移轉現值者，於申報土地移轉現值後，
      如登記義務人於申請登記前死亡時，得僅由權利人敘明理
      由，檢附載有義務人死亡記事之戶籍謄本及其他有關之證
      明文件，單獨申請登記。」之規定，在申報土地移轉現值
      後登記義務人於申請登記前死亡時，既得僅由權利人單獨
      申請登記，則本件系爭房地2 筆之移轉登記，當無可質疑
      之處。此有最高法院92年台上字第1109號民事裁判意旨可
      資參照。又卯○○生前即已委任癸○○代書辦理前揭不動
      產贈與移轉登記之相關事宜，而為方便系爭不動產所有權
      移轉登記之辦理，土地登記申請書上載明委託被告丙○○○代理，卯○○並在其上親自簽名、蓋手印，參諸最高法
      院90年度台上字1946號裁判要旨，本件縱使系爭房地2 筆
      之所有權移轉登記係在卯○○死亡後才辦理完竣，於法亦
      屬合法有效，系爭房地並非卯○○之遺產甚明。
    (三)查卯○○於申請印鑑證明之委任書上親自簽名並蓋用印鑑
      章，委由乙○○於96年1 月26日代為申請印鑑證明書，並
      請乙○○辦理書狀補發及預告登記事宜，就此有委任書、
      書狀補發登記申請書及預告登記申請書可稽。台北縣中和
      地政事務所為加強防範偽造情事之發生，依法於辦理書狀
      補發登記申請後即發文直接通知卯○○君關於系爭835 地
      號土地及第288 、289 建號房屋因辦理書狀補發登記正公
      告註銷中，而該通知業於96年2 月5 日由卯○○本人親自
      收受，亦有通知文件及送達證書可稽。倘若有偽造之情事
      （假設語），何以卯○○在收受該通知文件後並未提出任
      何異議? 足見相關印鑑證明申請、權狀補發及預告登記等
      均係依照卯○○本人之意思而為辦理，並無偽造文書之情
      事。系爭土地登記申請書上除有卯○○親自簽名外，其上
      亦蓋有卯○○之印鑑章及手印，就此並有證人癸○○於鈞
      院97年6 月13日之證詞可稽，是以原告質疑卯○○在土地
      登記申請書上簽名之真正，於法並無理由。倘若被告為覬
      覦卯○○之財產而偽造文書奪取其財產（假設語），則何
      以當時僅過戶系爭2 筆房地，而對於其他尚在卯○○名下
      之財產並沒有全部為移轉過戶？顯見系爭2 筆房地之所有
      權贈與移轉登記乃依卯○○生前之意思而辦理，並無任何
      偽造文書之情事。原告稱被告早已知該2 、3 樓已無機可
      趁，才選擇性辦理1 、4 樓之權狀補發，以遂佔為己有之
      目的云云，並不可採。至於被告子○、丙○○○現居住之
      處所是否原為簡家祖產，與本案之爭點無涉。
    (四)原告稱被告盜用卯○○之印鑑章、印鑑證明書及以向地政
      機關謊稱權狀遺失等方式，將系爭房地2 筆分別移轉登記
      為被告所有，侵害伊等就各該不動產之公同共有權云云，
      與事實不符，誠無可採。原告主張被告明知系爭2 筆房地
      ，業已於95年3 月間由卯○○贈與原告辰○○之子等孫輩
      ，並於贈與同時交付權狀委託代書辛○○辦理移轉登記，
      權狀並未遺失云云，並非實在。有關辦理權狀遺失、申請
      補發、申請印鑑證明及辦理預告登記等事，係由卯○○委
      由孫女乙○○代理辦理，此有證人壬○○於97年11月25日
      鈞院審理時證稱「經過一年多有一天，本人（指卯○○）
      打電話給我，說他孫女（指證人乙○○）會來找我問一些
      問題」「阿公出院後有打電話給我說謝謝，有送我一籃水
      果，電話中只說謝謝我幫忙，沒有談到具體內容」等語，
      顯然證人乙○○係依據卯○○之指示，前往請教壬○○小
      姐，並辦理相關事宜，且卯○○對於乙○○辦理之事項知
      悉並充分信任。再參酌台北縣中和地政事務所就辦理書狀
      補發登記事宜，曾以掛號通知卯○○，並由卯○○本人親
      收，顯然卯○○就乙○○辦理相關事宜亦知悉，並非證人
      乙○○所擅自辦理。又上開贈與移轉契約書，其上均蓋用
      有贈與人卯○○君之印鑑章，於申請登記時並附有卯○○
      君之印鑑證明以為證明，又證人癸○○亦證稱「我就將要
      移轉的書類給簡老先生簽字、蓋指模，我有核對簡老先生
      的身份」等語（參見97年6 月13日鈞院言詞辯論筆錄）。
      今上開贈與移轉契約書上有關卯○○君之印文及卯○○之
      簽字、指模（紋）之真正，既分別有中和市戶政事務所核
      發之印鑑證明書及契約書承辦人癸○○之證詞可資為證，
      則上開贈與移轉契約書自屬真正無疑。本件有關辦理系爭
      房地2 筆贈與移轉登記之相關文件上卯○○印鑑章之真正
      既為原告所不爭執（參見97年8 月22日鈞院言詞辯論筆錄
      ），原告對其主張盜用云云自應負舉證之責。
    (五)原告徒以辦理卯○○印鑑證明委任申請書、卯○○名下
      240 萬元定存提前解約轉存被告子○戶頭及辦理系爭房地
      過戶用印時都恰巧發生在卯○○住院期間、何以預告登記
      之權利人登記為乙○○，事後卻又改為贈與被告子○及丙○○○等詞主張印鑑章係遭盜用、非卯○○授權辦理云云
      ，乃其臆測之詞。本件根本無原告所謂盜用、偽造之事實
      ，且原告之主張亦無法證明有其所謂盜用印鑑章、偽造情
      事之存在。至於240 萬轉存被告子○戶頭乃卯○○本人在
      家中時辦理，簡先生行事謹慎，除非本人意願，如何私下
      轉存？況且是晚間卯○○仍覺不適才前往醫院檢查。除有
      醫療記錄外，辰○○之妻當日傍晚近晚餐時刻也同時在卯
      ○○家中，更為子○告知簡老先生身體仍感不適，讓她覺
      得煩躁而在卯○○家中大聲咆哮倆老，子○老淚縱橫，適
      巧乙○○及其弟徐傅鑫探視，才妥為安撫後帶卯○○赴醫
      院檢查，原告一再誣蔑不禁令人心寒。
    (六)按民法債編施行法第36條第2 項但書規定民法第166 條之
      1 施行日期，由行政院會同司法院另定之。經查迄今民法
      第166 條之1 尚未施行，是以原告主張系爭不動產贈與契
      約因欠缺作成公證書，應屬不成立云云，顯屬無稽。更何
      況，系爭房地2 筆已分別完成所有權贈與移轉登記予被告
      丙○○○及被告子○，則原告質疑無系爭不動產贈與契約
      之公證書云云，毫無實益。
    (七)又依台大醫院「住院病患身體評估記錄表」，卯○○並無
      昏迷，無法言語之情事。此由該記錄表僅勾選清楚、躁動
      不安、嗜睡及正常、無法評估，而未勾選半昏迷、昏迷及
      失語等情即可知悉。原告指稱96年3 月2 日午後探視卯○○時，卯○○帶著氧氣面罩無法言語云云，並非實在。蓋
      卯○○在普通病房，原告辰○○並不願進入病房也不願跟
      卯○○打招呼，又如何瞭解卯○○能否言語？又依卯○○
      之看護即證人甲○○於鈞院97年10月28日審理時證稱「他
      （指卯○○）的精神狀況很清楚，例如他在往生前一天有
      急救，急救後他家裡的人有來看他，誰是誰他都講的很清
      楚」、「代書走了之後，我幫阿公擦澡，有看到姆指上有
      紅紅的印子」「（卯○○意識清楚，他能否自由行動？）
      可以，他都要自已下來便盆椅，我讓他坐輪椅，只是怕他
      太虛」云云，顯然證人癸○○代書確曾於96年3 月2 日晚
      上前往台大醫院辦理系爭房地之過戶相關手續，而當時卯
      ○○確係意識清楚，簽名、按手印確出於其自由意志無疑
      。至於證人甲○○證稱「只有一次卯○○問他太太說印章
      有沒有找到」云云，此應為卯○○想催促家人提領存款之
      詢問，因領錢之印章與印鑑是不相同的兩個章，且亦難遽
      此認為卯○○之印章係由被告或證人乙○○代為保管。
    (八)證人辛○○固稱前曾受託辦理將卯○○君名下之不動產以
      贈與為由，移轉登記予原告辰○○及其子簡登洋等人。惟
      證人辛○○亦證稱「撤回塗銷部分是卯○○親自用印」（
      參見鈞院97年7 月15日言詞辯論筆錄）。雖證人辛○○證
      稱卯○○贈與不動產予原告辰○○及其子簡登洋等人係出
      於卯○○之同意用印。惟證人辛○○之證詞並無隻字片語
      指稱卯○○未將本件系爭4 樓及1 樓房地贈與被告，則證
      人辛○○之證詞尚不足為有利於原告之證據。
    並聲明：原告之訴駁回。
三、兩造不爭執之事實：
    (一)系爭坐落台北縣中和市○○段835 地號土地所有權權利範
      圍八分之一之土地，及其上台北縣中和市○○段288 建號
      及289 建號，即門牌號碼台北縣中和市○○路51號4 樓及
      51號房屋，原係登記為卯○○所有。
    (二)卯○○於96年3 月3 日下午2 時許死亡。
    (三)被告以卯○○於96年2 月12日有將系爭2 筆房地分別贈與
      被告子○、丙○○○為由，於96年3 月9 日向中和地政事
      務所辦理所有權移轉登記，其中288 建號及其坐落基地移
      轉登記為被告子○所有，另289 建號及其坐落基地則登記
      為被告丙○○○所有。
    (四)系爭房地於96年3 月9 日以贈與為原因而為之移轉登記，
      其土地及建築所有權贈與移轉契約書、土地登記申請書上
      卯○○之印文係屬真正。
四、原告雖主張：系爭房地於96年3 月9 日以贈與為原因而移轉
    所有權登記予被告之土地及建築所有權贈與移轉契約書、土
    地登記申請書上卯○○之簽名非屬真正，印文則係遭被告盜
    用等語，惟查，
    (一)按當事人主張有利於己之事實，就其事實有舉證之責任。
      又私文書經本人簽名、蓋章或按指印者，推定為真正。民
      事訴訟法第277 條本文及第358 條定有明文。又按依法律
      之規定，有使用文字之必要者，得不由本人自寫，但必須
      親自簽名。如有用印章代簽名者，其蓋章與簽名生同等之
      效力。民法第3 條第1 項、第2 項亦明文規定。故依契約
      負給付義務之人，於契約之私文書上簽名或蓋章二者備其
      一，即足發生效力。原告就系爭房地於96年3 月9 日以贈
      與為原因而移轉所有權登記予被告之土地及建築所有權贈
      與移轉契約書、土地登記申請書上卯○○之印文係屬真正
      ，並不爭執，有如前述，自不得再以其上之簽名非為卯○○所為，以推翻卯○○有為贈與之意思表示之事實。
    (二)又印章由自己蓋用，或由有權使用之人蓋用為常態，由無
      權使用之人蓋用為變態，故主張變態事實之當事人，應就
      此負舉證責任。原告就系爭土地及建築所有權贈與移轉契
      約書、土地登記申請書上卯○○之印文係屬真正，並不爭
      執，有如前述，則其主張該印文係遭盜用，依上開說明，
      自應就此負舉證責任。原告就此雖舉證人辛○○、甲○○
      為證，惟查，
      1.依證人辛○○於本院97年7 月15日言詞辯論期日到場證
        述：「‧‧，當時我是認識他的孫子簡登洋，他有一天
        跟我說他阿公要把他名下的財產就是南山路房地全部過
        給他們，我就開始辦理過戶，但因為稅務很重將近仟萬
        元，我就建議分二年過戶，稅務可以減少一、二百萬元
        ，所以就先過戶原告他們住的那一棟，就是47號，另外
        51號的部分打算第二年再辦。我把過戶資料弄好以後都
        是簡老先生自己拿印章出來蓋的，我如果沒有記錯的話
        51號房地的權狀是放在簡登洋那邊，47號部分的過戶資
        料我沒有請卯○○簽名，都是蓋印鑑章。」、「（被告
        訴訟代理人問：辦理完畢權狀你交給誰？）最後辦完我
        是交給簡登洋，那次我沒有看到卯○○。」、「（被告
        訴訟代理人問：承辦47、51號房地過戶總共見過卯○○
        幾次？各在何時？）第一次在用印的時候，第二次是有
        一部分決定第二年再辦理，要撤銷部分申請時我再見到
        他一次，因為撤回也要他蓋印鑑章，此外還有一次我去
        找簡登洋他們剛好卯○○騎腳踏車有在門口遇到。」等
        語，固足證明卯○○原有將系爭51號房地所有權移轉登
        記予簡登洋等人之意思，但因慮及稅務問題，嗣乃撤回
        51號房地移轉登記之申請等情，惟並無法證明其後卯○○未另有將系爭51號1 樓及4 樓房地贈與被告子○及丙○○○之意思。
      2.又查，卯○○曾囑乙○○就系爭房地之換發權狀事宜就
        教於壬○○代書乙節，業據證人壬○○證述：「經過一
        年多有一天，本人（按指卯○○）打電話給我，說他孫
        女會來找我問一些問題，約幾天後的中午他孫女來找我
        ，她說他阿公在台大醫院生病，她說她阿公移轉給他兒
        子的契約書上有劃掉幾筆，擔心權狀他兒子沒有還給他
        ，或掉了，問我有何辦法？地政方面可否過戶？我建議
        叫阿公去辦理補發書狀，她問說她可否代辦，我說要阿
        公的印鑑證明，如果印鑑證明委託她辦理要有授權書，
        我就提供制式的授權書，說阿公一定要簽名，因為戶政
        是對簽名的不是對印章，她就拿走了，她好像有去地政
        辦理，因為她去辦理時好像不會辦理，地政人員有打電
        話給我，問我是否有這麼壹個人要去辦理，我回說她自
        己去辦的。」、「阿公出院後有打電話給我說謝謝，有
        送我一籃水果，電話中只說謝謝我幫忙，沒有談到具體
        內容」等語（見本院卷第217 頁及第219 頁，本院97年
        11月25日言詞辯論筆錄）可憑。再參酌台北縣中和地政
        事務所就辦理權狀補發登記事宜，曾以掛號通知卯○○
        ，並由卯○○本人親收，亦有通知函存根聯及送達證書
        之影本各1 份附於本院卷第134-135 頁可憑。卯○○於
        收受上開通知函件後，均無異議。則被告抗辯：就系爭
        房地換發權狀之事宜，係卯○○授權乙○○辦理，並非
        偽造等語，即非子虛。
      3.再查，系爭房地於96年3 月9 日向中和地政事務所辦理
        所有權移轉登記，係由乙○○出面委託代書事務所辦理
        ，承辦人員癸○○於96年3 月2 日晚上7 時許有攜移轉
        登記所需文件資料至台大醫院，經卯○○確認後始用印
        、簽名，系爭土地及建築所有權贈與移轉契約書、土地
        登記申請書上卯○○之印文、指印及簽名，均係卯○○
        所為之事實，業據證人即被告丙○○○之女乙○○證述
        ：「（法官問：3 月2 日證人癸○○去醫院請卯○○用
        印是否在場？）是的，我在場。當時我、我弟弟、弟媳
        在場，但是我弟媳是否與代書照面，我不清楚。證人甲○○也在病房，但是有時她就跟我弟弟聊天，有時出去
        ，沒有全部都在場。當天用印時，我只記得我們進去時
        ，我有跟阿公說代書要來辦51號1 樓、4 樓產權移轉，
        阿公點點頭。我們幫他把病床搖高，因為他呼吸急促。
        代書有問他是不是簡先生，阿公就點點頭，代書就請我
        跟阿公解釋要辦51號1 樓、4 樓產權移轉，需要阿公簽
        名、蓋手印，這部分代書堅持要阿公簽名、蓋手印，代
        書說這樣比較慎重，所以花的時間較長。我們先辦四樓
        ，再辦一樓。因為阿公簽名較辛苦，所以我跟代書我幫
        阿公扶著手，讓他比較好簽名。阿公過戶的身分證、權
        狀是之前1 日就傳過去給代書。當時少了土地稅收資料
        ，但是我們都找不到，我弟弟問阿公每年的房屋稅單在
        哪裡，阿公說放在房間的大衣口袋，才發現71到90幾年
        的房屋稅單、地價稅單一整疊。」等語明確（見本院卷
        第206 頁，97年10月28日言詞辯論筆錄），核與證人癸○○證述：「（法官提示被證一、二，問：本件建物及
        土地移轉登記是否你所辦理？）是我辦理的沒有錯。我
        印象中徐小姐是在96年3 月1 日打電話到我們事務所找
        我們主管，我們主管不在，我有請他傳真資料給我們，
        他是要請我們老闆辦理過戶的事情，他跟我們老闆都是
        慈濟的會員，他們是慈濟籃球對的學員。3 月2 日白天
        我們主管跟說我徐老師這個案子要過戶，要我去台大醫
        院辦理過戶，因為當時簡老先生是住台大醫院。3 月2
        日晚上我約7 點多到那裡，徐小姐就帶我上去，她就跟
        阿公即簡老先生說，代書要來辦過戶的事情，我就跟簡
        老先生打過招呼，點個頭，我有請徐老師跟簡老先生說
        要辦過戶的是中和市的建物，告知他門牌，一樓是要過
        戶給他母親即被告丙○○○，四樓是要過給他阿嬤即被
        告子○。當天簡老先生原本是躺著，後來我們有將床搖
        高，我就將要移轉的書類給簡老先生簽字、蓋指模。我
        有核對簡老先生的身分，因為我們有核對義務人身分的
        責任。簡老先生簽完字、蓋完指模，我就蓋上他的印鑑
        章，印鑑章是徐老師拿給我的。」等語（見本院卷第
        103-104 頁，97年6 月13日言詞辯論筆錄）、證人即時
        任卯○○看護之甲○○證述：「（法官問：是否曾經擔
        任卯○○的看護？期間多長？）是的。我照顧他17天。
        是24小時。從農曆除夕夜到他往生。我照顧他期間到他
        往生，他的精神狀況很清楚，例如他在往生前一天有急
        救，急救後他家裡的人有來看他，誰是誰他都講的很清
        楚。」、「（法官問：有一天晚上有壹個代書事務所的
        人來，是否有印象？）是的。徐小姐有跟我說是代書，
        他們談話時，我就把木簾拉上，因為是兩人房。我也就
        在門外等候，不方便探隱私，我不了解代書來幹什麼。
        代書走了之後，我幫阿公擦澡，有看到姆指上有紅紅的
        印子，我不方便問他是從何而來，他也沒有告訴我發生
        了什麼事情，那是他往生前二天晚上的事情，第二天就
        急救了。」等詞（見本院卷第204 頁，97年10月28日言
        詞辯論筆錄）相符。則被告抗辯：卯○○嗣確有將系爭
        51號1 樓及4樓 房地贈與與渠等之意思，即堪採信。
      4.原告雖又主張卯○○於96年3 月3 日死亡，3 月2 日並
        經急救，故該日晚間應已無意思能力等語，惟依台大醫
        院於96年3 月2 日上午9 時對卯○○所為身體評估紀錄
        ，係記載意識狀態：躁動不安，語言能力：正常，認知
        功能：記憶力障礙，運動功能：無法評估。同年月3 日
        上午9 時再為評估，意識狀態：嗜睡，語言能力、認知
        功能及運動功能均無法評估等情，有住院病患身體評估
        紀錄表之影本1 份附於本院卷第165 頁可憑。足見卯○○於96年3 月2 日之精神狀況並非陷於無意識中。而卯
        ○○於同日晚間在系爭房地土地及建築所有權贈與移轉
        契約書、土地登記申請書用印並簽名時，意識清楚乙節
        ，分據證人癸○○證述：「（法官問：當時卯○○的意
        識、精神狀況如何？）意識是清楚的，我們還有打招呼
        。但是因為他戴氧氣罩，所以無法交談。」等語（見本
        院卷第104 頁，97年6 月13日言詞辯論筆錄）、證人甲○○證述：「（法官問：是否曾經擔任卯○○的看護？
        期間多長？）是的。我照顧他17天。是24小時。從農曆
        除夕夜到他往生。我照顧他期間到他往生，他的精神狀
        況很清楚，例如他在往生前一天有急救，急救後他家裡
        的人有來看他，誰是誰他都講的很清楚。」等詞（見本
        院卷第204 頁，97年10月28日言詞辯論筆錄）明確。是
        原告上開主張，顯與事實不符，不足採取。
      5.此外，原告就被告有盜用卯○○印文、偽造其簽名等情
        ，並未再舉證以為證明，此部分主張亦難信為真實。
五、原告雖又主張：系爭不動產贈與契約因欠缺作成公證書，依
    民法第166 條之1 之規定，應屬不成立等語，惟按契約以負
    擔不動產物權之移轉、設定或變更之義務為標的者，應由公
    證人作成公證書。民法第166 條之1 第1 項固定有明文。惟
    依民法債編施行法第36條第2 項但書規定民法第166 條之1
    施行日期，由行政院會同司法院另定之。惟行政院與司法院
    迄今尚未訂定民法第166 條之1 之施行日期，是以原告主張
    系爭不動產贈與契約因欠缺作成公證書之程式，應屬不成立
    云云，即有誤會，不足採取。
六、原告雖又主張本件系爭房地之完稅及移轉登記，均係在卯○○死亡之後，應不生效力等語。惟按土地權利移轉、設定，
    依法須申報土地移轉現值者，於申報土地移轉現值後，如登
    記義務人於申請登記前死亡時，得僅由權利人敘明理由，檢
    附載有義務人死亡記事之戶籍謄本及其他有關之證明文件，
    單獨申請登記。登記權利人死亡時，得由其繼承人為權利人
    ，敘明理由提出契約書及其他有關證件會同義務人申請登記
    。土地登記規則第102 條定有明文。查卯○○於96年2 月12
    日將其所有系爭51號1 樓及4 樓不動產贈與被告子○、丙○○○，雙方意思表示互相一致，並於同年3 月2 日簽立土地
    及建築所有權贈與移轉契約書、土地登記申請書等文件，有
    如前述，依民法第153 條第1 項之規定，其一般契約之效力
    業已發生，卯○○即應受其拘束，負有依約履行使生贈與效
    力之義務。而系爭房地土地增值稅之核定申報，係於96年3
    月3 日13時12分經中和地政事務所收件，此有土地所有權贈
    與移轉契約書之影本2 份附於本院卷第78-81 頁可憑。雖被
    告於96年3 月9 日送件申請辦理移轉登記之際，卯○○已早
    於同年月3 日下午2 時死亡，即系爭房地之核稅及所有權移
    轉登記之完成，係在卯○○死亡後所為，但依最高法院就89
    年5 月5 日修正施行前之民法第407 條所著41年台上字第
    175 號判例意旨觀之，卯○○之繼承人即有繼續完成系爭房
    地所有權移轉登記之義務。即系爭房地不能視為卯○○之遺
    產，仍應繼續完成所有權移轉登記。至於被告辦理移轉登記
    時，雖未敘明卯○○業已死亡之事實，並檢附載有其死亡記
    事之戶籍謄本及其他有關之證明文件，與上開土地登記規則
    第102 條之規定固有不符，但應屬得補正之事項，且既經中
    和地政事務所准予移轉登記，自無礙其效力。是原告主張本
    件系爭房地之完稅及移轉登記，均係在卯○○死亡之後，應
    不生效力等語，亦有誤會，不足採取。
七、綜上，被告並未否認原告之繼承資格，原告既不能舉證證明
    被告有偽造文書之情事，自不生侵害原告繼承權或公同共有
    權之情事。系爭房地之贈與既已經生效，則原告依民法公同
    共有及第767 條中段之規定，請求被告應將系爭房地以贈與
    原因所為之所有權移轉登記塗銷，即屬無據，不應准許。
八、本案事證已臻明確，兩造其餘主張陳述及所提之證據，經審
    究認無礙勝負之判斷，爰不一一論列，附此敘明。
九、結論：原告之訴為有理由，依民事訴訟法第85條第2 項，判
    決如主文。
中    華    民    國    98    年    1     月    13    日
                  民事第二庭    法  官  陳麗玲
以上正本係照原本作成
如對本判決上訴，須於判決送達後20日內向本院提出上訴狀
中    華    民    國    98    年    1     月    13    日
                            書記官  陳玉心


司法院資訊處製作；財團法人民間司法改革基金會備份。
